臺灣高等法院民事判決　　　　　　　　 99年度勞上字第108號
　　上　訴　人
　　即被上訴人　吳幸兒
　　訴訟代理人　岳珍律師
　　被　上訴人
　　即　上訴人　當代樂賞文化事業有限公司
　　法定代理人　張鎮洲
　　訴訟代理人　徐履冰律師
　　　　　　　　范嘉倩律師
上列當事人間給付薪資事件，兩造對於中華民國99年10月27日臺
灣臺北地方法院98年度勞訴字第76號第一審判決各自提起上訴，
經本院於中華民國100年12月6日言詞辯論終結，判決如下：
    主  文
原判決關於命上訴人當代樂賞文化事業有限公司給付部分，及該
部分假執行之宣告，暨訴訟費用之裁判均廢棄。
上開廢棄部分，上訴人吳幸兒在第一審之訴及其假執行之聲請均
駁回。
上訴人吳幸兒上訴駁回。
第一、二審訴訟費用，由上訴人吳幸兒負擔。
    事實及理由
一、上訴人即被上訴人吳幸兒（下稱吳幸兒）起訴主張：吳幸兒
    自民國（下同）92年6月13日起至96年12月31日止受雇於被
    上訴人即上訴人當代樂賞文化事業有限公司（下稱當代樂賞
    公司），擔任音樂教師、樂器銷售業務及會計主任職務。當
    代樂賞公司給付吳幸兒自93年4月起之月薪為新臺幣（下同
    ）6萬元，93年7月起之月薪為6萬5,000元，93年8月以後月
    薪調整為7萬元。詎當代樂賞公司自94年1月起即藉故資金週
    轉困難，開始積欠吳幸兒薪資，至吳幸兒於97年1月離職時
    止，共積欠94年2月起至96年12月期間（扣除94年6月外）之
    薪資合計238萬元（計算式：94年度共10個月+95年度共12個
    月+96年度共12個月=34月，7萬元×34月=238萬元）。又當
    代樂賞公司及其負責人張鎮洲於吳幸兒任職期間共積欠吳幸
    兒債務44萬4,931元，故同意吳幸兒提領張鎮洲銀行存款共1
    1萬5,371元作為吳幸兒之小孩「小慈」之房租6萬6,551元、
    清償借款4萬3,000元、代墊公司雜支5,820元，加上吳幸兒
    代墊公司營運開銷費用10,678元，當代樂賞公司及其負責人
    張鎮洲尚積欠吳幸兒債務31萬8,882元。是吳幸兒雖曾提領
    張鎮洲銀行存款，然並非為給付吳幸兒薪資，當代樂賞公司
    迄今仍積欠吳幸兒薪資238萬元等情。爰依兩造間之僱傭契
    約及民法第482條規定，求為命：(一)當代樂賞公司應給付吳
    幸兒238萬元，及自97年1月7日起至清償日止，按年息5%計
    算之利息。(二)願供擔保請准宣告假執行。（原審判命當代樂
    賞公司應給付吳幸兒64萬9,267元本息，並駁回吳幸兒其餘
    之請求，吳幸兒及當代樂賞公司均就其敗訴部分，聲明不服
    ，提起上訴。）並上訴及答辯聲明：(一)原判決不利於吳幸兒
    部分廢棄。(二)上廢棄部分，當代樂賞公司應再給付吳幸兒1,
    73萬0,733元及自97年1月7日起至清償日止，按年息5%計算
    之利息。(三)願供擔保，請准宣告假執行。(四)當代樂賞公司之
    上訴駁回。
    當代樂賞公司則以：當代樂賞公司之負責人張鎮洲與吳幸兒
    曾為男女朋友關係，吳幸兒主張未領薪資期間，當代樂賞公
    司之財務全由其操空，吳幸兒要申報多少薪資都是自己決定
    ，當代樂賞公司並無積欠吳幸兒薪資。吳幸兒94年度、95年
    度及96年度各類所得扣繳暨免扣繳憑單所載薪資所得數額，
    分別為38萬4,000元、60萬元及33萬6,000元，依吳幸兒於94
    年1月至96年9月自張鎮州於安泰商業銀行和平分行、信義分
    行及當代樂賞公司於安泰商業銀行之帳戶之內頁註記顯示，
    吳幸兒至少已受領薪資67萬0,733元，縱認當代樂賞公司有
    積欠吳幸兒薪資，所積欠薪資差額應為64萬9,267元，然張
    鎮洲已於吳幸兒離職後一次給付70萬元。若認張鎮洲給付吳
    幸兒之70萬元，非為薪資之給付，則吳幸兒即無受領70萬元
    之法律上原因，當代樂賞公司亦得主張對吳幸兒之70萬元債
    權，與吳幸兒應領薪資差額64萬9,267元，依民法第334條第
    1項之規定行使抵銷，故吳幸兒不得再向當代樂賞公司請求
    任何薪資等語，資為抗辯。並上訴及答辯聲明：(一)原判決不
    利於當代樂賞公司部分廢棄。(二)上廢棄部分吳幸兒於原審之
    訴及假執行之聲請均駁回。(三)吳幸兒之上訴駁回。
二、查吳幸兒主張：其自92年6月13日起至96年12月31日止受僱
    於當代樂賞公司，擔任音樂教師、樂器銷售業務及會計主任
    職務，吳幸兒嗣與當代樂賞公司負責人張鎮洲交往而為男女
    朋友關係，並自94年1月起，當代樂賞公司員工薪資由吳幸
    兒負責記載。吳幸兒94年度、95年度及96年度各類所得扣繳
    暨免扣繳憑單所載薪資所得數額，分別為38萬4,000元、60
    萬元及33萬6,000元。當代樂賞公司法定代理人張鎮洲曾於9
    6年6月19日給付歐元4,000元予吳幸兒；張鎮洲另於97年2月
    26日、97年3月18日、97年3月25日及97年4月7日匯款吳幸兒
    10萬元、3萬元、10萬元、3萬元等情，為兩造所不爭（見原
    審卷二第44頁背頁至45頁、本院卷第47頁、第145頁背頁、
    180頁），並有吳幸兒提出其94年度、95年度及96年度各類
    所得扣繳暨免扣繳憑單（見原審卷一第3、4頁）在卷足稽，
    堪信為真實，吳幸兒又主張：當代樂賞公司積欠其自92年2
    月起至96年12月止之薪資238萬元云云，惟為當代樂賞公司
    所否認，並以前揭情詞置辯，兩造爭執之點為：吳幸兒任職
    當代樂賞公司期間，其94年2月起至96年12月間之薪資應為
    若干？當代樂賞公司有無積欠吳幸兒薪資？玆析述如下。
三、吳幸兒任職當代樂賞公司期間，其94年2月起至96年12月間
    之薪資應為若干？當代樂賞公司有無積欠吳幸兒薪資？
  (一)查吳幸兒主張：其自92年6月13日起至97年1月31日止受僱於
    當代樂賞公司，當代樂賞公司同意吳幸兒自93年4月起薪資
    為6萬元，93年7月薪資為6萬5千元，93年8月起以後每月薪
    資調整為7萬元云云，雖已提出其94年度、95年度及96年度
    各類所得扣繳暨免扣繳憑單（見原審卷一第3至4頁）為憑，
    惟吳幸兒主張之薪資金額核與其94年度、95年度及96年度各
    類所得扣繳暨免扣繳憑單所載薪資金額38萬4,000元、60萬
    元及33萬6,000元並不相符，已難謂可採。證人即受任辦理
    當代樂賞公司申報營利事業所得稅事務之宏遠會計師事務所
    承辦職員陳淑瑩又證稱：其承辦當代樂賞公司93年至96年度
    員工薪資扣繳及所得稅申報業務，94年、95年當代樂賞公司
    與其聯絡及配合之人為吳幸兒，其處理當代樂賞公司所有文
    件都是吳幸兒提供的，其與吳幸兒以電話確認後，再由外務
    或快遞再去跟吳幸兒拿，當代樂賞公司員工94年、95年薪資
    表（見原審卷三第26頁至38頁）是吳幸兒提供其作為報稅依
    據等語（見原審卷四第195頁至第196頁），吳幸兒復自承：
    當代樂賞公司95年度之員工薪資表是其製做後傳真給陳淑瑩
    等語（見原審卷四第196頁）相符，堪認吳幸兒負責聯繫宏
    遠會計師事務所，並提供相關文件供會計師辦理當代樂賞公
    司94年至95年間之申報營利事業所得稅及員工薪資所得扣繳
    及免扣繳憑單業務。再參酌卷附之當代樂賞公司94年、95年
    度之員工薪資表（見原審卷三第34頁至37頁，第38頁）記載
    吳幸兒94年1月至同年12月之月薪均為3萬2,000元（並經吳
    幸兒並於薪資欄旁用印）；吳幸兒於95年1月至同年12月之
    月薪均為50,000元（亦經吳幸兒於最末行簽署「吳主任」）
    等情，與吳幸兒之94年度、95年度及96年度各類所得扣繳暨
    免扣繳憑單所載薪資金額38萬4,000元、60萬元相符。再者
    ，吳幸兒業於原審98年度易字第2035號刑事案件100年7月20
    日言詞辯論期日中以告訴人身分到庭已承稱：張鎮洲（即當
    代樂賞公司法定代理人）說實報就好，領多少報多少等語（
    見本院卷第192頁），堪認吳幸兒之94年至96年間各年度各
    類所得扣繳暨免扣繳憑單所載薪資金額即為其薪資，分別為
    38萬4,000元、60萬元及33萬6,000元，合計132萬元，並經
    吳幸兒實際領取完畢，當代樂賞公司並未積欠吳幸兒94年2
    月起至96年12月間之薪資。吳幸兒復依此製作相關員工薪資
    明細、憑證提供予會計師辦理當代樂賞公司營利事業所得稅
    之申報及員工薪資所得扣繳及免扣繳憑單。則吳幸兒前揭與
    其94年度、95年度及96年度各類所得扣繳暨免扣繳憑單所載
    薪資不同之主張云云，應無可採。
  (二)吳幸兒又主張：依當代樂賞公司員工羅玟雅證稱93年5月5日
    受張鎮洲指示匯款6萬元，足證其薪資當時已達6萬元，再依
    代樂賞公司之匯款記錄，足證其薪資自93年7月為6萬5千元
    ，93年8月起以後每月調整為7萬元云云，雖有其提出之匯款
    憑條6紙（見本院卷第34頁、第36頁、第37頁）、說明表（
    見本院卷第63頁）在卷為憑，證人即當代月賞公司離職員工
    羅玫雅雖證稱：93年5月5日匯給吳幸兒6萬元之款項應該是
    我匯的，所有公司金額的進出，都是老闆（即張鎮洲）的決
    定等語，但羅玫雅並證稱：但我並不清楚這些錢的性質，我
    也不清楚吳幸兒薪資多少等語（見原審卷四第253頁背頁至
    254頁），觀之吳幸兒提出之上揭5紙匯款憑條，僅得窺知自
    93年5月5日起至93年12月6日期間有6筆金額各有6萬元、10
    萬30元、6萬5,000元及3筆7萬元之匯款匯予吳幸兒，惟匯款
    原因甚多，而羅玟雅證詞及上揭匯款憑條內容俱不足以證明
    匯款金額即為吳幸兒之當月薪資，則吳幸兒依上揭匯款憑條
    及羅玟雅證詞主張其薪資自93年4月起為6萬元，93年7月薪
    資為6萬5千元，93年8月起以後每月薪資已調整為7萬元云云
    ，即顯無足採。
  (三)吳幸兒復主張：當代樂賞公司自94年1月起，員工薪資由吳
    幸兒負責記載，張鎮洲每日查看存摺。張鎮洲於安泰銀行和
    平分行存摺關於「94年1月6日轉帳7萬元」旁已註記：「吳
    幸兒薪資12月」，而張鎮洲並未過問，且當代樂賞公司之員
    工94年間10月、11月份薪資明細表亦記載「吳幸兒」、「本
    薪」為「70,000元」，均足證斯時其薪資已為7萬元云云，
    固提出之存褶影本（見本院卷第38頁）、薪資明細（見本院
    卷第39頁、40頁）為證，就此，當代樂賞公司抗辯：由於當
    代樂賞公司94年至96年間帳目，悉數遭吳幸兒帶走，公司三
    帳戶存摺之註記項目，皆由吳幸兒任意填寫，帳目混亂不清
    ，無從與吳幸兒詳細對帳等語。而證人吳璦如於本院雖證稱
    ：我96年6月暑假到當代樂賞公司任職，屬兼職性質，係吳
    幸兒引進我到公司上班，我和她一起離職。公司支票由我製
    作，製作後，再給張鎮洲審查。張鎮洲會查對公司之支票登
    記簿、教學日報表、存摺，我不清楚公司誰是會計等語（見
    本院卷第55頁背頁至57背頁），惟吳璦如係吳幸兒引進公司
    上班，且與吳幸兒一同離職，交情匪淺，本院已難期證詞無
    偏頗。況吳璦如係於96年暑假始至當代樂賞公司兼職，其所
    為證詞自不足以證明吳幸兒主張其於94年1月6日所為註記是
    否已為張鎮洲查對，故吳璦如上揭證詞尚不足以證明張鎮洲
    知悉吳幸兒所稱之上揭存摺註記。況吳幸兒自承其與張鎮洲
    原為男女朋友關係（見本院卷第145頁背頁），當代樂賞公
    司自94年1月起，關於員工薪資皆由吳幸兒負責記載等情（
    見本院卷第180頁背頁）。而於原審98年度易字第2035號刑
    事案件審判期日，證人即當代樂賞公司離職員工章明德到庭
    證稱：張鎮洲要吳幸兒把帳交出來，但吳幸兒不願意，吳幸
    兒握有當代樂賞公司的存摺還有印章…所有的章跟存摺都是
    吳幸兒管理，當時吳幸兒不只一次說過，張鎮○○○道自己
    的存摺有多少錢，銀行裡三點半的錢夠不夠他也不知道，都
    是吳幸兒把三個存摺存來存去才沒有問題，所以我才知道三
    個存摺都是吳幸兒在管理，張鎮洲都在外面跑業務，他通常
    進來的時候就是巡視一下問問狀況就走了，公司內部管理都
    是吳幸兒，音樂教室要開那些課，要請那個老師、要給多少
    錢，都是吳幸兒在管，如果有錢從我這裡進出，都是吳幸兒
    給我的，我沒有看過張鎮洲管過公司的錢和帳的事情等語（
    見本院卷第116頁正、背頁、118頁背頁）；證人即當代樂賞
    公司離職員工陳盈惠到庭更證稱：我領薪水是吳幸兒拿現金
    給我等語（見本院卷第115頁）；證人即當代樂賞公司離職
    員工葉璦如復到庭證稱：我每個月薪水都不一樣，我自已算
    給吳幸兒審核，再給我薪水，吳幸兒給會我現金。公司櫃檯
    下面有個矮櫃，平時公司銀行的存摺跟印鑑都會鎖在那裡面
    ，鑰匙是有兩個，一個是吳幸兒保管，另一個放在公司某一
    處，如果吳幸兒臨時有事無法處理，吳幸兒會告訴我放在哪
    裡，讓我去處理，但是為了安全，鑰匙都會換地方放等語（
    見本院卷第123頁、124頁），足證吳幸兒與張鎮洲交往期間
    ，當代樂賞公司金錢使用及週轉、員工薪資發放乃至報稅事
    務皆由吳幸兒主導，張鎮州於安泰商業銀行和平分行及信義
    分行之存摺及當代樂賞公司於安泰商業銀行之存摺暨印章亦
    交由吳幸兒保管及使用，張鎮洲則負責當代樂賞公司業務工
    作，故張鎮洲就當代樂賞公司有關之帳冊、存摺等金額之來
    龍去脈，並非事必躬親。縱吳幸兒於張鎮洲之安泰銀行和平
    分行存摺關於「94年1月6日轉帳7萬元」旁自行註記：「吳
    幸兒薪資12月」，張鎮洲亦未必查覺，更遑論吳幸兒究竟何
    時為上揭註記？張鎮洲是否確實見過該存摺之註記？故吳幸
    兒提出之張鎮洲於安泰銀行和平分行存摺影本及薪資明細亦
    均不足以證明兩造合意吳幸兒薪資金額為7萬元。
  (四)又查，吳幸兒主張其未領取薪資，張鎮洲虛偽製作其當代樂
    賞公司之薪資所得扣繳暨免扣繳憑單及申報營利事業所得稅
    而對張鎮洲提出偽造文書之刑事告訴，經原法院刑事庭以98
    年度易字第2035號判決張鎮洲無罪，吳幸兒不服提出上訴，
    再經本院以100年度訴字第2535號判決張鎮洲無罪，有當代
    樂賞公司提出之原法院98年度易字第2035號刑事判決、本院
    100年度訴字第2535號刑事判決（見本院卷第130頁至136頁
    、189頁至192頁）足考。按原法院及本院刑事庭亦認定「當
    代樂賞公司金錢使用、薪資發放者為告訴人（即吳幸兒）。
    」、「被告（即張鎮洲）辯稱其未掌管公司財務，不知告訴
    人實領薪資之金額，沒有製作不實薪資表及提供不實員工薪
    資資料予會計師等語，尚屬可信。」（參見本院191頁背頁
    、192頁背頁之本院100年度訴字第2535號刑事判決理由第六
    點(六)、(九)）。益加可證當代樂賞公司抗辯：吳幸兒於94年2
    月至96年12月止期間，當代樂賞公司之財務為吳幸兒主導，
    吳幸兒實際領取多少薪資或其他金錢，皆由吳幸兒自己決定
    等語，應屬可採，吳幸兒主張：其任職當代樂賞公司之94年
    1月起至96年12月期間之薪資為238萬元，當代樂賞公司完全
    未給付其薪資云云，並無可採。
  (五)吳幸兒另主張：吳幸兒自當代樂賞公司及張鎮洲存摺所領取
    之76萬4,412元詳如本院卷第61頁至62頁共計編號28項，其
    中編號15、17項，係張鎮洲於95年12月14日、96年3月28日
    向其借貸1萬5,000元、1萬7,000元，經張鎮洲於96年1月30
    日、同年4月10日清償之紀錄，編號1、2、3、6、7、8、9、
    10、22、23、24、25、28項，係經當代樂賞公司所同意給付
    之教學鐘點、業務獎金，編號16項、第20項則為其為當代樂
    賞公司代墊費用，均與本件薪資請求無關。又當代樂賞公司
    及張鎮洲於吳幸兒任職期間共積欠吳幸兒債務44萬4,931元
    ，故同意吳幸兒提領張鎮洲銀行存款共11萬5,371元作為吳
    幸兒之小孩「小慈」之房租6萬6,551元、清償借款4萬3,000
    元、代墊公司雜支5,820元，加上吳幸兒代墊公司營運開銷
    費用1萬678元，當代樂賞公司及張鎮洲尚積欠吳幸兒債務31
    萬8,882元。是吳幸兒雖曾提領張鎮洲銀行存款，然並非為
    給付吳幸兒薪資，當代樂賞公司迄今仍積欠吳幸兒薪資238
    萬元云云，雖有其提出之送款單存根（見本院卷第66、67頁
    ）、銀行存款憑條（見本院卷第151頁）、存款明細（見本
    院卷第68頁）、當代樂賞公司積欠吳幸兒債務表（見本院卷
    第149頁）為證，惟吳幸兒於94年至96年間已領取其各該年
    度各類所得扣繳暨免扣繳憑單所載薪資金額。吳幸兒自94年
    1月起與張鎮洲交往期間，當代樂賞公司金錢使用及週轉、
    員工薪資發放皆由吳幸兒主導，吳幸兒並保管、使用張鎮州
    於安泰商業銀行和平分行及信義分行之存摺及當代樂賞公司
    於安泰商業銀行之存摺及印章，已如前述，則吳幸提出之送
    款單存根、銀行存款憑條、存款明細、當代樂賞公司積欠吳
    幸兒債務表自不足以證明當代樂賞公司及張鎮洲於吳幸兒任
    職期間確有積欠吳幸兒借貸，此外，吳幸兒即未能舉證證明
    當代樂賞公司向吳幸兒借款及積欠吳幸兒薪資之事實屬實，
    則吳幸兒主張：當代樂賞公司及張鎮洲積欠其借款債務及23
    8萬元薪資云云，即無足採。況吳幸兒主張：當代樂賞公司
    自94年2月起至96年12月期間未給付其薪資云云，但吳幸兒
    卻仍願意提供勞務迄至96年12月底，甚且借款予當代樂賞公
    司，已悖於常情，而難認可採。吳幸兒主張其於當代樂賞公
    司自94年2月起至其離職時均未給付其薪資，惟當代樂賞公
    司卻支付其小孩房租及其信用卡消費款項，且由吳幸兒發給
    上揭94年2月間迄至96年12月期間當代樂賞公司員工如章明
    德、陳盈惠、葉璦如每月薪資，益加不合常理。故吳幸兒上
    揭主張：其自當代樂賞公司及張鎮洲存摺所領取之76萬4,41
    2元與本件薪資請求無關，當代樂賞公司及張鎮洲於吳幸兒
    任職期間積欠其借款債務云云，並無可採；當代樂賞公司抗
    辯：吳幸兒自94年1月間起因與公司負責人張鎮洲成為男女
    朋友關係後，吳幸兒掌握當代樂賞公司相關財務，當代樂賞
    公司之財務為吳幸兒一手操控，吳幸兒申報多少薪資、實際
    上領取多少薪資或其他金錢，皆由吳幸兒自行決定，當代樂
    賞公司並未積欠吳幸兒薪資等語，應堪信為真實。
  (六)退步言之，縱認當代樂賞公司積欠吳幸兒薪資（係假設語句
    ），惟當吳幸兒在當代樂賞公司所使用銀行存摺之內頁註記
    顯示其已受領67萬733元，而張鎮洲於吳幸兒離職後之97年2
    月21日以當代樂賞公司名義再給付吳幸兒70萬元薪資，有當
    代樂賞公司提出之存入憑條（見原審卷三第41頁）足按，而
    吳幸兒就其離職後尚受領當代樂賞公司給付之70萬元乙節並
    不爭執（見原審卷三第44頁背頁），堪認吳幸兒於94年2月
    起至96年12月底已受領之薪資至少為137萬733元（計算式：
    67,733＋700,000＝137,733），亦已逾吳幸兒94年、95年及
    96年薪資總額132萬元，則當代樂賞公司抗辯其並未積欠吳
    幸兒任何薪資等語，堪信為真。
四、綜上所述，吳幸兒主張：其自93年8月起以後每月薪資調整
    為7萬元。當代樂賞公司未依約給付其自94年2月起至96年1
    2月止期間之薪資合計238萬元云云，並無可採，當代樂賞公
    司抗辯：吳幸兒於94年、95年及96年之薪資數額，分別為38
    萬4,000元、60萬元及336,000元，合計1,32萬元，當代樂賞
    公司並未積欠吳幸兒薪資等語，尚屬可信，已如前述，從而
    ，吳幸兒依兩造間之僱傭契約及民法第482條規定，請求當
    代樂賞公司應給付吳幸兒238萬元，及自97年1月7日起至清
    償日止，按年息5%計算之利息，為無理由，應予駁回。原審
    判決當代樂賞公司應給付吳幸兒64萬9,267元及自民國97年1
    月7日起至清償日止，按年息5％計算之利息請求部分，而為
    當代樂賞公司敗訴之判決，並為准免假執行之宣告，尚有未
    洽，當代樂賞公司上訴意旨，就此部分求予廢棄改判，為有
    理由，爰由本院予以廢棄改判如主文第二項所示。至於吳幸
    兒其餘之請求不應准許部分，原判決為吳幸兒敗訴之判決並
    駁回其假執行之聲請，經核於法並無不合，吳幸兒上訴意旨
    求予廢棄改判，為無理由，應駁回其上訴。
五、本件事證已臻明確，兩造其餘之攻擊防禦方法及所提之證據
    ，經審酌後認均無礙判決之結果，爰不予一一論述。
六、據上論結，本件吳幸兒之上訴為無理由，當代樂賞公司之上
    訴為有理由，爰判決如主文。
中    華    民    國   100    年    12    月    20    日
                    勞工法庭
                        審判長法  官  蕭艿菁
                              法  官  林麗玲
                              法  官  賴劍毅
正本係照原本作成。
如不服本判決，應於收受送達後20日內向本院提出上訴書狀，其
未表明上訴理由者，應於提出上訴後20日內向本院補提理由書狀
（均須按他造當事人之人數附繕本）上訴時應提出委任律師或具
有律師資格之人之委任狀；委任有律師資格者，另應附具律師資
格證書及釋明委任人與受任人有民事訴訟法第466條之1第1項但
書或第2項（詳附註）所定關係之釋明文書影本。如委任律師提
起上訴者，應一併繳納上訴審裁判費。
中    華    民    國   100    年    12    月    20    日
                              書記官  黃千鶴
附註：
民事訴訟法第466條之1（第1項、第2項）：
對於第二審判決上訴，上訴人應委任律師為訴訟代理人。但上訴
人或其他法定代理人具有律師資格者，不在此限。
上訴人之配偶、三親等內之血親、二親等內之姻親，或上訴人為
法人、中央或地方機關時，其所屬專任人員具有律師資格並經法
院認為適當者，亦得為第三審訴訟代理人。